---
title: "Actividad Individual 6"
author: "Ángela Vieyto 5.487.839-8"
date: "Entrega 10/5/2021"
output:
  pdf_document: default
  html_document: default
---
\newcommand{\m}{\ \newline\textcolor{blue}{Comentario: }\textcolor{red}}
```{r setup, include=FALSE}
knitr::opts_chunk$set(echo = TRUE)
```

# Ejercicio 1

Con los datos `mpg` que se encuentran disponible en `ggplot2` hacer un gráfico con las siguientes características:

- Un diagrama de dispersión de  `hwy` vs `cty` 

- Incluir usando `labs` el nombre de los ejes, título informativo y nombre de la leyenda

Usar `?mpg` para ver la descripción de las variables.

```{r ej. 1.}
library(ggplot2)
ggplot(mpg, aes(hwy, cty)) + geom_point(color = "purple") + 
  ggtitle("Rendimiento del combustible en millas por galón") +
  labs(x = "millas de carretera por galón", y = "millas de ciudad por galón", subtitle = "1999 - 2008") + 
  theme (plot.title = element_text(size = rel(1.1), face = "bold")) + 
  theme(axis.title = element_text(face = "bold"))

```


# Ejercicio 2

 En el gráfico anterior hay un problema de sobre ploteo, esto es hay más de una observación en algunas combinaciones de  `cty` y `hwy`. 
 
1. Hacer el  gráfico anterior y usá transparencia (`alpha`) para ver el problema de sobre ploteo.

```{r ej. 2.1.}
ggplot(mpg, aes(hwy, cty)) + geom_point(color = "purple", alpha = 0.3) +
  ggtitle("Rendimiento del combustible en millas por galón") +
  labs(x = "millas de carretera por galón", y = "millas de ciudad por galón", subtitle = "1999 - 2008") + 
  theme (plot.title = element_text(size = rel(1.1), face = "bold")) + 
  theme(axis.title = element_text(face = "bold"))

```
 
 
2. Hacer el  gráfico anterior y usá  `geom_jitter()`  para ver el problema de sobre ploteo.
 
```{r ej. 2.2.}
ggplot(mpg, aes(hwy, cty)) + geom_jitter(color = "purple", alpha = 0.3) +
  ggtitle("Rendimiento del combustible en millas por galón") +
  labs(x = "millas de carretera por galón", y = "millas de ciudad por galón", subtitle = "1999 - 2008") + 
  theme (plot.title = element_text(size = rel(1.1), face = "bold")) + 
  theme(axis.title = element_text(face = "bold"))

```

3. ¿Qué opción te resulta más apropiada y por qué ? 

La opción `geom_jitter` facilita la visualización ya que atenúa el sobre ploteo generado por la gran cantidad de datos existentes.
La forma en que lo hace es añadiendo ruido aleatorio a cada punto del diagrama, de forma de dispersarlos entre sí.
\m{La preferida seria la transparencia al ser variables continuas. Pero la explicación es correcta.}

#  Ejercicio 3

Usá como base el gráfico del ejercicio 2 con `geom_jitter.

1. Coloreá usando la variable `class`

```{r ej. 3.1.}
ggplot(mpg, aes(hwy, cty, color = class)) + geom_jitter(alpha = 0.5) +
  ggtitle("Rendimiento del combustible en millas por galón") +
  labs(x = "millas de carretera por galón", y = "millas de ciudad por galón", subtitle = "1999 - 2008") + 
  theme (plot.title = element_text(size = rel(1.1), face = "bold")) + 
  theme(axis.title = element_text(face = "bold"))

```

2. Usá el gráfico anterior pero cambiando la paleta de colores a `Dark2`
  Chequear la ayuda de `?scale_colour_brewer`. Para mirar otras posibles paletas visitar: http://colorbrewer2.org/#type=sequential&scheme=BuGn&n=3

```{r ej. 3.2.}
ggplot(mpg, aes(hwy, cty, color = class)) + geom_jitter(alpha = 0.5) +
  scale_colour_brewer(palette = "Dark2") +
  ggtitle("Rendimiento del combustible en millas por galón") +
  labs(x = "millas de carretera por galón", y = "millas de ciudad por galón", subtitle = "1999 - 2008") + 
  theme (plot.title = element_text(size = rel(1.1), face = "bold")) + 
  theme(axis.title = element_text(face = "bold"))

```


3. Usá la variable `class` para crear un gráfico para cada subconjunto, mirá `?facet_wrap`.

```{r ej. 3.3.}
ggplot(mpg, aes(hwy, cty, color = class)) + geom_jitter(alpha = 0.5) +
  facet_wrap(vars(class)) +
  scale_colour_brewer(palette = "Dark2") +
  ggtitle("Rendimiento del combustible en millas por galón") +
  labs(x = "millas de carretera por galón", y = "millas de ciudad por galón", subtitle = "1999 - 2008") + 
  theme (plot.title = element_text(size = rel(1.1), face = "bold")) + 
  theme(axis.title = element_text(face = "bold"))

```

\m{Muy buen trabajo, excelente en agregar elementos extras.}