---
title: "Actividad Individual 7"
author: "Ángela Vieyto 5.487.839-8"
date: "Entrega 10/5/2021"
output:
  pdf_document: default
  html_document: default---
---

```{r setup, include=FALSE}
knitr::opts_chunk$set(echo = TRUE)
```

Para esta tarea deberás usar los datos de propinas disponibles en EVA.

```{r carga de datos}
library(readxl)
propina <- read_excel("Actividad 7/propina.xlsx")
head(propina)
```

```{r procesamiento de datos}
str(propina)
propina$total <- as.numeric(propina$total)
propina$propina <- as.numeric(propina$propina)
propina$cantidad <- as.numeric(propina$cantidad)
str(propina)
```


# Ejercicio 1

1. Hacer un gráfico de dispersión: componentes estéticos `x` total, `y` propina, `color` fuma

```{r ej. 1.1.}
library(ggplot2)
ggplot(propina, aes(total, propina, color = fuma)) + geom_point() + 
  ggtitle("Gráfico 1") +
  theme (plot.title = element_text(size = rel(1.1), face = "bold")) + 
  theme(axis.title = element_text(face = "bold")) +
  theme(legend.title = element_text(face = "bold"))
```

2. Cambiá el nombre de los ejes: `x` = "Total gastado en dólares", `y` = "Propina en dólares".

```{r ej. 1.2.}
ggplot(propina, aes(total, propina, color = fuma)) + geom_point() + 
  ggtitle("Gráfico 1") +
  labs(x = "Total gastado en dólares", y = "Propina en dólares") +
  theme (plot.title = element_text(size = rel(1.1), face = "bold")) + 
  theme(axis.title = element_text(face = "bold")) +
  theme(legend.title = element_text(face = "bold"))
```

3. Cambiá el nombre de la leyenda de `color` a "Fumador"

```{r ej. 1.3.}
ggplot(propina, aes(total, propina, color = fuma)) + geom_point() + 
  ggtitle("Gráfico 1") +
  labs(x = "Total gastado en dólares", y = "Propina en dólares", color = "Fumador/a") +
  theme (plot.title = element_text(size = rel(1.1), face = "bold")) + 
  theme(axis.title = element_text(face = "bold")) +
  theme(legend.title = element_text(face = "bold"))
```

4. Cambiá la posición de la leyenda en la parte inferior del gráfico usando `theme`.

```{r ej. 1.4.}
ggplot(propina, aes(total, propina, color = fuma)) + geom_point() + 
  ggtitle("Gráfico 1") +
  labs(x = "Total gastado en dólares", y = "Propina en dólares", color = "Fumador/a") +
  theme (plot.title = element_text(size = rel(1.1), face = "bold")) + 
  theme(axis.title = element_text(face = "bold")) +
  theme(legend.title = element_text(face = "bold"), legend.position = "bottom")
```

5. Cambiar la paleta de colores a Dark2 usando `scale_color_brewer()`.

```{r ej. 1.5.}
ggplot(propina, aes(total, propina, color = fuma)) + geom_point() +
  scale_color_brewer(palette = "Dark2") +
  ggtitle("Gráfico 1") +
  labs(x = "Total gastado en dólares", y = "Propina en dólares", color = "Fumador/a") +
  theme (plot.title = element_text(size = rel(1.1), face = "bold")) + 
  theme(axis.title = element_text(face = "bold")) +
  theme(legend.title = element_text(face = "bold"), legend.position = "bottom")
```



# Ejercicio 2

1. Incluir un suavizado lineal usando `geom_smooth()`.

```{r ej. 2.1.}
ggplot(propina, aes(total, propina, color = fuma)) + geom_point() + geom_smooth() +
  scale_color_brewer(palette = "Dark2") +
  ggtitle("Gráfico 1") +
  labs(x = "Total gastado en dólares", y = "Propina en dólares", color = "Fumador/a") +
  theme (plot.title = element_text(size = rel(1.1), face = "bold")) + 
  theme(axis.title = element_text(face = "bold")) +
  theme(legend.title = element_text(face = "bold"), legend.position = "bottom")
```

2. Cambiar el color de la linea a negro.

```{r ej. 2.1.}
ggplot(propina, aes(total, propina, color = fuma)) + geom_point() +
  geom_smooth(color = "black") +
  scale_color_brewer(palette = "Dark2") +
  ggtitle("Gráfico 1") +
  labs(x = "Total gastado en dólares", y = "Propina en dólares", color = "Fumador/a") +
  theme (plot.title = element_text(size = rel(1.1), face = "bold")) + 
  theme(axis.title = element_text(face = "bold")) +
  theme(legend.title = element_text(face = "bold"), legend.position = "bottom")
```

# Ejercicio 3

1. Hacer un gráfico de barras para la variable dia usando `geom_bar()`.

```{r ej. 3.1.}
ggplot(propina, aes(dia)) + geom_bar()
```

2. Colorear por día de la semana las barras usar el elemento estético `fill`

```{r ej. 3.2.}
ggplot(propina, aes(dia, fill = dia)) + geom_bar()
```

3. Ordena los días según frecuencia (usá `fct_infreq()` de la librería `forcats`).

```{r instalar paquete}
install.packages("forcats")
library(forcats)
```

```{r ej. 3.3.}
ggplot(propina, aes(x = fct_infreq(dia), fill = dia)) + geom_bar()
```

4. Rotá el gráfico usando `coord_flip()`.

```{r ej. 3.4.}
ggplot(propina, aes(x = fct_infreq(dia), fill = dia)) + geom_bar() + coord_flip()
```