---
title: "Actividad Individual 8"
author: "Ángela Vieyto 5.487.839-8"
date: "Entrega 17/5/2021"
output: pdf_document
---
\newcommand{\m}{\ \newline\textcolor{blue}{Comentario: }\textcolor{red}}
```{r setup, include = FALSE}
knitr::opts_chunk$set(echo = TRUE)
```
 
 
 
# Ejercicio 1
Cargar la librería `tidyverse` y con los datos `mpg` usar las funciones que vimos de `dplyr` para  transformar los datos de la siguiente forma. 

```{r , message = FALSE}
library(tidyverse)
```
 
 
1. Seleccionar el conjunto de autos del 2008 que tienen `hwy` mayor a 31. ¿Cuántos autos son?

```{r ej. 1}
filter(mpg, year == 2008 & hwy > 31)
```

Hay 6 autos del 2008 con un rendimiento en carretera mayor a 31 millas por galón de combustible.
 
 
 
2. Seleccionar el conjunto de autos que tienen `cty` igual a 9 o hwy es mayor a 90. ¿Cuantos autos son? 

```{r ej. 2}
filter(mpg, cty == 9 | hwy > 90)
```

Hay 5 autos con un rendimiento en ciudad de 9 millas por galón de combustible, pero no hay ningún auto con un rendimiento en carretera mayor a 90 millas por galón de combustible.
 
 
 
3. Seleccionar las variables `displ` y `hwy`.

```{r ej. 3}
select(mpg, c(displ, hwy))
```
 
\m{No es necesario concatenar}
 
4. Seleccionar desde la variable `trans` hasta la variable `hwy`.

```{r ej. 4}
select(mpg, trans:hwy)
```
 
 
 
5. Producir un data.frame: marca, modelo, año, cantidad de cilindros y rendimiento en ciudad. Únicamente para los autos, toyota, camry. 

```{r ej. 5}
# Opción 1
filter(select(mpg, c(manufacturer, model, year, cyl, cty)),
       manufacturer == "toyota" & model == "camry")

# Opción 2
mpg %>%
  filter(manufacturer == "toyota" & model == "camry") %>%
    select(c(manufacturer, model, year, cyl, cty))
```
 
 
 
6. Calcular el rendimiento promedio en ciudad para cada marca (`manufacturer`). ¿Cuál es el mejor rendimiento en ciudad? ¿Y el peor?  

```{r ej. 6}
mpg %>%
  group_by(manufacturer) %>%
    summarise(mean_cty = mean(cty)) %>%
      ggplot(aes(x = reorder(manufacturer, -mean_cty), y = mean_cty)) +
      geom_col(fill = 2) +
      labs(x = "fabricante",
           y = "rendimiento promedio",
           title = "Rendimiento promedio en ciudad (en millas por galón)",
           subtitle = "1999 - 2008") + 
      geom_text(aes(label = round(mean_cty, 0)), vjust = 1.5) +
      theme (plot.title = element_text(face = "bold"),
             axis.title = element_text(face = "bold"),
             axis.text.x = element_text(angle = 90))
```

Mientras que Honda presenta el mejor rendimiento promedio en ciudad (ascendiendo a 24 millas por galón), Lincoln presenta el peor rendimiento (ascendiendo a 11 millas por galón).
\m{Excelente!!}
 
 
7. Para cada marca: calcular el rendimiento promedio en ciudad, el error estándar de la media y el rango.

```{r ej. 7, message = FALSE}
# Opción 1 - dos líneas por fabricante
mpg %>%
  group_by(manufacturer) %>%
    summarise(mean_cty = mean(cty),
              sd_cty = sd(cty),
              range_cty = range(cty))

# Opción 2 - una línea por fabricante
mpg %>%
  group_by(manufacturer) %>%
    summarise(mean_cty = mean(cty),
              sd_cty = sd(cty),
              min_cty = min(cty),
              max_cty = max(cty))
```
\m{Falta calcular el rango max - min. En el primer casos se duplican las filas lo cual es un error. Y es el error estándar de la media no el desvío estándar}
 
 
8. Mejora en el rendimiento: calcular el rendimiento promedio para cada marca, distinguiendo antes y después de 2004

```{r ej. 8 - datos, message = FALSE}
# Opción 1 - dos líneas por fabricante, una por cada año (1999 y 2008)
mpg %>%
  group_by(manufacturer, year) %>%
    summarise(mean_cty = mean(cty))

# Opción 2 - dos líneas por fabricante, según el año sea mayor o menor a 2004
mpg %>%
  group_by(manufacturer, year < 2004) %>%
    summarise(mean_cty = mean(cty))

# Opción 3 - una línea por fabricante
mpg %>%
  mutate(cty,
         cty_before2004 = ifelse(year < 2004, cty, NA),
         cty_after2004 = ifelse(year >= 2004, cty, NA)) %>%
    group_by(manufacturer) %>%
      summarise(mean_cty = mean(cty),
                mean_cty_before2004 = mean(cty_before2004, na.rm = TRUE),
                mean_cty_after2004 = mean(cty_after2004, na.rm = TRUE))

```

```{r ej. 8 gráfico, message = FALSE}
mpg %>%
  group_by(manufacturer, year) %>%
    summarise(mean_cty = mean(cty)) %>%
      ggplot() +
      geom_col(aes(x = reorder(manufacturer, -mean_cty), y = mean_cty, fill = year > 2004),
               position = "dodge") +
      labs(x = "fabricante",
           y = "rendimiento promedio",
           fill = NULL,
           title = "Rendimiento promedio en ciudad (en millas por galón)",
           subtitle = "1999 - 2008") +
      scale_fill_manual(labels = c("Antes de 2004", "Después de 2004"),
                        values = c("FALSE" = "sienna2", "TRUE" = "olivedrab3")) +
      theme (plot.title = element_text(face = "bold"),
             axis.title = element_text(face = "bold"),
             axis.text.x = element_text(angle = 90),
             legend.position = "bottom")

```
 
 
 
9. Calcular el rendimiento promedio en carretera (`hwy`), para 3 marcas seleccionadas aleatoriamente y ordena el resultado de menor a mayor.

```{r ej. 9}
mpg %>%
  filter(manufacturer == sample(manufacturer, 3)) %>%
    group_by(manufacturer) %>%
      summarise(mean_hwy = mean(hwy)) %>%
        arrange(mean_hwy)
```
 
 
 
10. Crear una nueva variable que transforme  `hwy` (millas por galón) en litros/100 km.
Primero tenés que saber la conversión de galones a litros y de millas a kilómetros.

`1 gallón = 3.78541 litros`

`1 milla = 1.60934 km`

```{r ej. 10}
mpg %>%
  mutate(hwy, l100km = (3.78541/1.60934)/hwy)
```

\m{Excelente trabajo nuevamente!!}